臺灣板橋地方法院民事判決　　　　　　　93年度訴字第1534號
原　　　告　丙○○
　　 　　 　乙○○
訴訟代理人　王如玄律師
　　　　　　李文健律師
被　　　告　台北縣林口鄉公所
法定代理人　甲○○
訴訟代理人　文聞律師
　　　　　　黃慧婷律師
上列當事人間請求返還土地等事件，經本院於民國94年6 月9 日
言詞辯論終結，判決如下：
    主  文
被告應給付原告丙○○新台幣參拾陸萬捌仟貳佰陸拾玖元，並自
民國九十三年九月十五日起至將台北縣林口鄉○○○段頭湖小段
第四０二之九地號土地回復原狀交還原告丙○○止，按月給付原
告丙○○柒仟陸佰陸拾貳元。
被告應給付原告乙○○新台幣柒拾陸萬貳仟玖佰肆拾貳元，並自
民國九十三年九月十五日起至將台北縣林口鄉○○○段頭湖小段
第四０二之九地號土地回復原狀交還原告乙○○止，按月給付原
告乙○○壹萬伍參佰貳拾肆元。
原告其餘之訴駁回。
訴訟費用由被告負擔二分之一、原告丙○○負擔六分之一，餘由
原告乙○○負擔。
本判決第一項於原告丙○○以新台幣壹拾肆萬元或等值之國泰世
華銀行忠孝分行可轉讓定期存單供擔保後，得假執行，但被告如
以新台幣肆拾貳萬元預供擔保，得免為假執行。
本判決第二項於原告乙○○以新台幣貳拾柒萬元或等值之國泰世
華銀行忠孝分行供擔保後，得假執行，但被告如以新台幣捌拾壹
萬元預供擔保，得免為假執行。
原告其餘假執行之聲請駁回。
    事實及理由
一、原告起訴主張：
（一）座落台北縣林口鄉○○○段頭湖小段第402 之9 地號土地
      ，為原告丙○○及乙○○分別共有，原告丙○○之權利範
      圍為3 分之1 ，原告乙○○之權利範圍為3 分之2 。其中
      原告乙○○自民國65年9 月10日起取得上開土地所有權迄
      今；原告丙○○則自77年6 月7 日起取得上開土地所有權
      ，惟其於92年10月20日移轉上開土地所有權予訴外人湯清
      雲，嗣於92年12月25日始移轉回其所有迄今。
（二）詎系爭土地未經法定徵收程序亦未得原告同意，約於82年
      間左右，竟遭被告片面逕行鋪設柏油闢建為市區道路使用
      ，被告所為顯屬恣意佔用私人土地，嚴重侵害原告就系爭
      土地之所有權益。被告固以系爭土地已有公用地役關係置
      辯，但查：系爭土地上現鋪設之道路為被告約在12年前所
      新設，即系爭道路在遭破壞原狀鋪設柏油闢建為道路之前
      ，根本不是道路，是系爭土地上之道路本非「既成道路」
      ，則無「公用地役關係」存在之可能。
（三）再按物上請求權之行使，除法律另有明文規定外，原不受
      誠信原則之限制，系爭土地既非既成道路，則原告請求無
      權占用之被告返還，屬正當權利之行使，無權利濫用可言
      。且若不准原告對被告政府機關請求返還系爭土地，日後
      政府機關從事任何公共建設，均可率以強行闢建以先造成
      既定事實之方式，毫無止境的侵占人民財產，因為此時只
      要漫以影響公益為權利濫用之理由，即可阻斷人民一切排
      除侵害請求返還土地之權利救濟，則政府機關焉還有徵收
      土地之必要？此與極權國家何異？是原告自得本於所有權
      能，訴請被告將系爭土地上鋪設之柏油予以拆除回復原狀
      後返還原告。
（四）末按無權占有他人之土地，依社會通常之觀念，可認受有
      相當租金之利益，並致土地所有權人受有相當租金之損害
      ，地所有權人自得對無權占有人主張不當得利，此有最高
      法院61年度台上字第1695號判例可茲參照。而此無權占有
      期間相當於租金之利益計算標準，依土地法第97條第1 項
      規定計算，原告丙○○得向被告請求給付最近5 年即88年
      9 月15日起至93年9 月14日止相當於租金損害之不當得利
      新台幣（下同）583,522 元，及自起訴之翌日起至被告回
      復原狀返還系爭土地時止，每月之不當得利12,769元；原
      告乙○○得向被告請求給付最近5 年相當於租金損害之不
      當得利為1,271,871 元，及自起訴日翌日起至被告回復原
      狀返還系爭土地時止，每月之不當得利為25,539元。
（五）綜上，爰依民法物上請求權及不當得利之法律關係訴請被
      告將系爭土地回復原狀後交還原告及給付原告相當於租金
      之不當得利等情。其聲明為：
    (一)被告應將坐落台北縣林口鄉○○○段頭湖小段第402 之9
      地號土地上所鋪設之柏油道路（面積764 平方公尺）予以
      拆除，並將土地返還原告。
    (二)被告應給付原告丙○○583,522 元，及自起訴日翌日起至
      被告回復原狀交還系爭土地止，按月給付原告丙○○12,7
      69 元。
    (三)被告應給付原告乙○○1,271,871 元，及自起訴日翌日起
      至被告回復原狀交還系爭土地止，按月給付原告乙○○25
      ,539 元。
    (四)原告願供現金或同面額之國泰世華銀行忠孝分行可轉讓定
      期存單供擔保，請准宣告假執行。
二、被告則以：
（一）原告固主張渠等共有系爭土地因漏未辦理徵收，遭被告無
      權占用闢建為道路使用云云，惟查：被告純係為履行提供
      公用道路供公眾通行之公法上義務，方依法照管系爭土地
      上之柏油道路，換言之，被告乃係基於「公權力之行使」
      對系爭土地予以管理養護，以供公眾通行，與一般民眾基
      於「私人權益」而占用他人土地之情形有別，是兩造間糾
      紛實屬道路徵收補償之公法事件，應屬公法上之爭執，尚
      難以處理私權糾紛之民事訴訟解決之，原告提起本訴，顯
      非適法。
（二）原告既自承系爭土地於12年前至今均供公眾通行之事實，
      則系爭土地已為既成道路，自存有公法上之公用地役權關
      係，於此公用目的範圍內，被告並非無權占有，亦無構成
      民法上不當得利。
（三）按權利之行使，不得違反公共利益，或以損害他人為主要
      目的，民法第148 條第1 項定有明文。又權利之行使，是
      否以損害他人為主要目的，應就權利人因行使權利可得之
      利益，與他人及國家社會因其行使權利所受之損失，比較
      衡量之，倘其行使權利所得之利益極少，而他人及國家社
      會所受之損失甚大者，或其取得權利之初，即明顯知悉其
      嗣後權利之行使，將造成他人及國家社會重大損害者，非
      不得視為以損害他人為主要目的，此乃權利社會化之基本
      內涵所必然之解釋，最高法院71年台上字第737 號著有判
      例。查：原告等請求被告返還之系爭土地，位於台北縣林
      口鄉○○○路及中山路交界之十字路口，上開道路乃林口
      鄉居民上下高速公路及對外聯繫之必經樞紐，倘拆除系爭
      土地之柏油，則文化一路及中山路即無從發揮供公眾通行
      之效用，對公共利益之影響不可謂不大！反觀，原告縱使
      收回系爭道路，非但不能作為建築基地或作其他有經濟效
      益之用途，占地自用之結果，除妨礙交通無他，是原告行
      使其所有權所得之利益極少，而國家社會所受之損失甚鉅
      也！揆諸上開判決意旨，原告提起本件訴訟確構成權利濫
      用，應予駁回等語資為抗辯。其聲明為：
    (一)原告之訴及假執行之聲請均駁回。
    (二)如受不利判決，願供擔保，請准宣告免為假執行。
三、查：(一)原告主張系爭土地為原告所有，詎被告未經法定徵收
    程序亦未得原告同意，竟逕行鋪設柏油闢建為道路等情，業
    據提出系爭土地謄本、台北縣林口鄉調解委員會調解筆錄影
    本、台北縣林口鄉公所93年9 月22日北縣林工字第09300203
    40號函文影本等件為證，並經本院現場勘驗無誤，製有勘驗
    筆錄、現場略圖及現場照片在卷可稽。(二)再按「市區道路之
    修築、改善及養護，其在縣市轄區內者，得由各有關鄉鎮區
    公所辦理之」，為市區道路條例第5 條所明定，而依上開資
    料所示，可知系爭土地原編為林口鄉1 之3 號計畫道路用地
    ，其上嗣闢建之道路屬林口鄉○○○ 路市區道路之一部分，
    復參酌被告不否認其為系爭土地上道路之養護、管理機關等
    事實，足認被告顯為系爭土地之需用土地人。(三)原告既基於
    民法物上請求權及不當得利之法律關係，請求被告回復原狀
    及給付相當於租金之不當得利，而非請求被告本於公法上之
    地位為公權力之行使對原告為補償（如：徵收等），是本件
    所涉及者乃當事人基於私法關係所生之爭執，本院自有審判
    權，合先指明。
四、原告復主張：系爭土地遭被告無權占有後，被告受有相當於
    租金之不當得利，並使原告受有損害，原告自得依法請求被
    告將系爭土地回復原狀後返還原告及請求被告給付不當得利
    等情，則為被告所否認，並以前詞置辯。本院審酌兩造攻防
    後，認本件爭點在於：(一)系爭土地是否有公用地役關係存在
    ？原告對被告是否有民法不當得利請求權？(二)原告訴請被告
    將系爭土地回復原狀後交還，是否有民法148 條第1 項權利
    濫用之情事？茲判斷如下：
  (一)系爭土地是否有公用地役關係存在？原告對被告是否有民法
  　不當得利請求權？
    按我國現行法律體系中並無「公用地役權」之立法存在，
      僅為我國實務所承認之權利，此有司法院釋字第255 號解
      釋、行政法院45年判字第8 號及61年判字第435 號判例可
      參，是有關「公用地役權」之要件為何並不明確。而依司
      法院釋字第400 號解釋理由書所揭示意旨可知，「既成道
      路」符合一定要件時，可成立一「公用地役關係」，該要
      件為：1.為不特定公眾通行所必要；2.於公眾通行之初，
      土地所有權人並無阻止情事；3.須歷經年代久遠而未曾中
      斷。查：系爭土地於闢建為市區道路前，並非「既成道路
      」之事實，業據台北縣新莊地政事務所人員於本院94 年4
      月15日現場履勘時到場指定原有既成道路位置明確，有勘
      驗筆錄、現場略圖及台北縣新莊地政事務所94年4 月18日
      北縣莊市地測第0940005273號函文在卷可稽，至於系爭土
      地嗣經闢建為市區道路使用達十多年之久，顯與因時效而
      形成之「既成道路」不同，自無法據而成立「公用地役關
      係」，是被告抗辯：系爭土地於12年前至今均供公眾通行
      ，則系爭土地已為既成道路乙節，洵非有據。
    次按憲法第15條規定：「人民之生存權、工作權及財產權
      ，應予保障」，並參照司法院釋字第579 號解釋意旨：「
      國家因公用或其他公益目的之必要，得依法徵收人民之財
      產，對被徵收財產之權利人而言，係為公共利益所受之特
      別犧牲，國家應給予合理之補償」所示，可知財產所有權
      人之所有權能除基於公用或其他公益目的之必要，政府機
      關可以依法予以限制外（但仍需給予補償），政府機關在
      無法律權源時，不得逕以公共利益為由，擅自占有使用人
      民財產，如未依法律規定而占用，則與其他私人強占無異
      ，當然屬「無法律上原因」而「無權占有」。查：本件被
      告在系爭土地未完成法定徵收補償程序前，即擅自闢建為
      市區道路使用並養護管理迄今，為無權占有無疑，其並受
      有占用系爭土地之利益，而使原告受有無法使用系爭土地
      之損害，自可構成民法不當得利。至於使用道路之大眾，
      則係因被告違法行為受有「反射利益」，被告尚難諉稱其
      本身「未受利益」或「受利益者係使用道路之大眾」，是
      被告辯稱：在公用目的範圍內，無不當得利或無權占用可
      言云云，實非可採。
 　 末按民事訴訟法第222 條第2 項規定：「當事人已證明受
    　有損害而不能證明其數額或證明顯有重大困難者，法院應
    　審酌一切情況，依所得心證定其數額」；又「依不當得利
      之法則請求返還不當得利，以無法律上之原因而受利益，
      致他人受有損害為其要件，故其得請求返還之範圍，應以
      對方所受之利益為度，非以請求人所受損害若干為準，無
      權占有他人土地，可能獲得相當於租金之利益為社會通常
      之觀念」，有最高法院61年台上字第1695號判例）可稽。
      查：本件原告於系爭土地徵收完成前遭被告使用，確受有
      損害，惟無法使用土地係抽象之概念，證明其損害之數額
      顯有重大之困難，本院揆諸前開規定及判例意旨，認原告
      所受損害為其喪失系爭土地之使用收益權限，價值與被告
      使用之對價相當。復審酌系爭土地地目為旱，原已規畫為
      計劃道路用地，使用受有法規之限制，故使用價值原不及
      於商業區、住宅區用地之使用價值；且依現場照片所示，
      系爭土地面臨雙向四車道之文化1 路及中山路，附近僅有
      一加油站，商業交易並不頻繁等情；並參酌土地法第105
      條、第97條、第148 條、土地法施行法第25條之規定，認
      原告所受之損害以系爭土地申報總價年息百分之6 為相當
      。再查：系爭土地占用面積764 平方公尺；原告丙○○所
      有權為3 分之1 、原告乙○○所有權為3 分之2 ；系爭土
      地申報地價：88年7 月起為4,934 元／方公尺、89年7 月
      起為4,800 元／平方公尺；93年1 月起為6,017 元／平方
      公尺，有系爭土地謄本可稽，茲將原告2 人所得請求之金
      額計算如下：
      甲、原告丙○○部分：
        (1)自88年9 月15日起至93年9 月14日止（扣除92年10月
          20日至同年12月24日非所有權人期間共66日）共得請
          求之金額：(甲)88年9 月15日至89年6 月30日共9 個月
          又16日，此期間得請求之金額為59,873元（4,934X76
          4X6%X1/12X<9+1 6/30>X1/3=59,873）； (乙)自89年7
          月1 日起至92年10月19日止共3 年又111 日、自92年
          12月25日起至92年12月31日止共7 日，此時期得請求
          之金額為243,50 2元（4,800X764X6%X<3+118/365>X1
          /3=243,502）；(丙)自93年1 月1 日起至93年9 月14日
          止共8 個月又14日，此時期得請求之金額為64,894元
          （6,017X764X 6%X1/12X<8+14/30>X1/3=64,894）；
          (丁)合計共368,269元。
        (2)自93年9 月15日起至交還系爭土地止每月得請求之金
          額為7,662元（6,017X764X6%X1/12X1/3=7,662）
     乙、原告乙○○部分：
        (1)自88年9 月15日起至93年9 月14日止共得請求之金額
          ：(甲)88年9 月15日至89年6 月30日共9 個月又16日，
          此期間得請求之金額為119,746 元（4,934X764X6%X1
          / 12X<9+1 6/30>X2/3=119,746）；(乙) 自89年7 月1
          日起至92年12月31日止共3 年6 月，此時期得請求之
          金額為513,408 元（4,800X764X6%X<3+6/12>X2/3=51
          3 ,408）；(丙)自93年1 月1 日起至93年9 月14日止共
          8 個月又14日，此時期得請求之金額為129,788元（
          6,017X764X 6%X1/12X<8+14/30>X2/3=129,788）；(丁)
          合計共762,942 元。
        (2)自93年9 月15日起至交還系爭土地止每月得請求之金
          額為15,324元（6,017X764X6%X1/12X2/3=15,324）
   (二)原告訴請被告將系爭土地回復原狀後交還，是否有民法148
     條第1項權利濫用之情事？
     按憲法第15條固明定對人民財產權應為保障，但並非以
       所有權人取回遭無權占有物為唯一保障方式，所有權人
       得請求無權占有人給付補償金、租金，亦為對人民財產
       權之保障方法，是憲法第23條對人民權利行使之限制，
       當包含民法148 條第1 項權利濫用之禁止在內。
     次按「權利之行使，不得違反公共利益，或以損害他人
       為主要目的」，民法第148 條第1 項定有明文；復按「
       權利之行使，是否以損害他人為主要目的，應就權利人
       因權利行使所能取得之利益，與他人及國家社會因其權
       利行使所受之損失，比較衡量以定之。倘其權利之行使
       ，自己所得利益極少而他人及國家社會所受之損失甚大
       者，非不得視為以損害他人為主要目的，此乃權利社會
       化之基本內涵所必然之解釋」，有最高法院71年台上字
       737 號判例可參，是權利人於法律限制內，雖得自由行
       使其權利，但其行使權利之範圍，基於國家社會利益權
       衡考量，仍受有一定之限制，此乃權利社會化之基本內
       涵。
     本件被告無法律正當權源占用原告所有系爭土地供作道
       路使用，構成無權占有，已如前述，原告據而訴請被告
       回復原狀後交還土地，固為行使法律賦與之權利，但其
       權利之行使是否有違民法148 條第1 項之規定？仍需待
       詳酌原告因行使權利所能取之利益，及他人及國家社會
       因其權利行使所受之損失，比較衡量後以定之。經查：
      (1)系爭土地目前已闢建為市區道路使用，且位於林口
        鄉○○○路及中山路交界之十字路口等情，已據本院履
        勘屬實，又依卷附現場相關位置圖（原證4）所 示，可
        知上開道路乃林口鄉居民及行經林口鄉之不特定人上下
        高速公路及對外聯繫之必經樞紐，因此，若拆除系爭土
        地上之道路，則公眾可能需另改道行駛而影響該路段通
        行效益，甚至影響公眾行經該路段之交通安全，對國家
        社會公共利益損害可謂極大。(2)反觀原告方面，因系爭
        土地地目為旱，並已經規畫為計劃道路用地，依土地法
        第93條之規定，限制作為建築使用，且系爭土地處於市
        區道路交界處，因此，縱原告索回後也無法為符合土地
        效益之使用。又參諸卷附台北縣林口鄉調解委員會調解
        筆錄影本（原證6）內 容，堪認原告起訴之目的無非在
        督促被告能迅為辦理徵收補償事宜。由此觀之，原告請
        求被告將系爭土地回復原狀後交還，所能取得之利益與
        前開公共利益所受損害相較結果反差極大。(3)綜上，基
        於維持公眾道路使用完整性及效益，並權衡原告對系爭
        土地所有權在一定範圍內已獲保障（即得請求被告支付
        相當租金之不當得利），如仍准原告取回系爭土地，對
        公共利益之影響甚鉅，而原告所得利益則甚微，故認原
        告訴請被告將系爭土地回復原狀後交還原告，有違民法
        第148 條第1 項之規定，不應准許。
五、從而，原告基於民法物上請求權之規定，訴請被告將座落系
    爭土地上所鋪設之柏油道路予以拆除，並將土地返還原告，
    為無理由，應予駁回。另原告依民法不當得利之法律關係，
    請求被告被告應給付原告丙○○368,269 元，並自起訴之翌
    日即93年9 月15日起至回復原狀交還系爭土地止，按月給付
    原告丙○○7,662 元；及被告應給付原告乙○○762,942 元
    ，並自起訴之翌日即94年9 月15日起至回復原狀交還系爭土
    地止，按月給付原告乙○○15,324元，為有理由，應予准許
    ，餘逾此部分之請求，則屬無據，應予駁回。
六、兩造均陳明願供擔保請求宣告假執行，或免為假執行，就原
    告勝訴部分，核無不合，爰分別酌定相當擔保金額予以准許
    。原告敗訴部分，原告假執行之聲請無所依附，應併予駁回
    。
七、本件事證已明確，兩造其餘攻擊防禦方法於判決之結論無影
    響，不一一贅述。
據上論結，本件原告之訴為一部有理由、一部無理由，依民事訴
訟法第79條、第390 條第2 項、第392 條第2 項，判決如主文。
中　　華　　民　　國　　94　　年　　6 　　月　　30　　日
                  民事第二庭    法　官　古秋菊
以上正本係照原本作成
如對本判決上訴，須於判決送達後20日內向本院提出上訴狀
中　　華　　民　　國　　94　　年　　6 　　月　　30　　日
                            書記官　古秀珍
